【裁判字號】    98,上易,459
【裁判日期】    990202
【裁判案由】    侵權行為損害賠償
【裁判全文】
臺灣高等法院臺中分院民事判決         98年度上易字第459號
上  訴  人  甲○○
訴訟代理人  王勝和律師
被  上訴人  乙○○○
訴訟代理人  丙○○
上列當事人間侵權行為損害賠償事件，上訴人對於中華民國98年
10月20日臺灣苗栗地方法院98年重訴字第20號第一審判決提起上
訴，本院於98年1月19日言詞辯論終結，判決如下：
    主  文
上訴駁回。
第二審訴訟費用由上訴人負擔。
    事實及理由
壹、被上訴人方面：
    被上訴人主張：
    上訴人於民國（下同）96年10月21日下午3時20分許，明知
    被上訴人之被繼承人黃寬新所在位置為海堤邊，身後為上下
    漁貨之混凝土階梯（再後方即為海面），海面與海堤均有3
    、4公尺落差，且海堤下遍佈巨型尖峭之碎浪石，竟因買賣
    魚貨糾紛，出手將黃寬新推落入海，致黃寬新受有腹部鈍傷
    合併肝、脾臟破裂，腹腔內出血及低血容量性休克，頭部外
    傷合併右顳部硬腦膜下出血及顱骨骨折、胸部挫傷合併左側
    第5至第8肋骨骨折及氣血胸，臉部、頭皮及四肢多處挫擦傷
    等傷害，幸經訴外人連聰良將黃寬新送醫救治，並進行肝臟
    修補術及脾臟切除術。被上訴人爰依民法第184條第1項前段
    、第193條第1項、第195條第1項前段之侵權行為法律關係請
    求損害賠償等語。
貳、上訴人方面：
一、上訴人則以下列情詞置辯：
（一）本件上訴人不可能僅為了區區2,000元，而在人群往來之
      漁港將黃寬新推落海堤。實係黃寬新於前揭事故發生當時
      ，飲酒過量，血液酒精濃度為350.2mg╱dl；且其所坐之
      海堤安全護欄寬度為25cm、高度為30cm、護欄後方即為漁
      船貨物搬運階梯，黃寬新飲酒過量起身不穩，極可能自行
      摔落階梯下，故上訴人對於黃寬新所受之前揭傷害，自無
      侵權行為之賠償責任可言。
（二）對被上訴人請求損害賠償項目及金額分述如下：1.醫療費
      用：應扣除健保給付，以自付額6,630元為限。2.看診車
      資：並無證據證明何以共看診30次？何以每次應以500 元
      計算？故上訴人否認其主張。3.營養費用：被上訴人主張
      應以每日500元計算之營養費與伙食費，並無醫師診斷證
      明需營養費用，亦未提出主張之其他收據證明，另伙食費
      更與本件侵權行為無涉，故上訴人均否認之。4.非財產上
      損害：如認上訴人負有侵權行為之損害賠償責任，由於二
      人並無深仇大恨，僅因積欠貨款而導致黃寬新受有傷害，
      且黃寬新經治療後亦已康復，請於被上訴人請求之1,500,
      000元內予以酌減等語。
二、上訴人於本院補充陳述：
（一）證人於案發當天警訊筆錄稱「96年10月21日15時20分，我
      與朋友寬新在竹南鎮龍鳳里龍鳳漁港漁會正前方，我與朋
      友坐在安全島上，在那裡要等市場開門，我們要購買魚..
      .」而證人連聰良於案發時間15時20分後之2小時即2小時
      即17時20分前往竹南派出所製作筆錄時竟證稱15時20分還
      在等「漁市場開門」，可知其當天應是於飲酒後記憶模糊
      所致。
（二）證人方玉萍刑事庭證稱：「因為他們兩個常常在一起過來
      」、「反正這個酒味就是兩個過來就有酒味了」，依據方
      玉萍的證詞連聰良與死者黃寬新均有喝酒。連聰良為達使
      其證詞不受質疑乃於刑事庭謊稱並未喝酒。
（三）證人連聰良證稱「看到上訴人推黃寬新一下」、「推哪裡
      ，我不確定」，剛好符合複視模糊之狀況，故證人之證述
      不值採信。
（四）被害人哥哥丙○○於被害人出院後詢問被害人之受傷當時
      狀況「... 就是說他一站起來就不知道，憑良心講就是這
      樣。」「（當天既然他講的是甲○○去找他，跟他在那邊
      有爭執？）他沒有跟我講說，他跟他有爭執。」、「（他
      只說王董去找他？）對」、「（跟他要錢？）對」，由被
      害人向其哥哥描述，尚能清楚記憶上訴人與被害人並無爭
      執，且當天是上訴人只走過去向其要錢，怎可能到了真正
      有沒有推他就記憶不清楚？且被害人既清楚說雙方尚未爭
      執，他站起來就不知道了，完全符合上訴人之辯解，刑事
      庭於無證據之情況下判斷，被害人當初事出突然，且已有
      醉意顯與卷內證人丙○○及病歷紀錄不符，且若真有醉意
      事出突然為何還能清楚知道上訴人向其要錢，且還沒發生
      爭執被害人一站起來就不知道了。故被害人乃因酒醉站立
      不穩而自行跌落階梯非上訴人所推倒。
（五）至於，證人方玉萍於刑事庭時雖供稱略謂：「事後證人連
      聰良好像在責怪上訴人，上訴人說沒有，兩人就在那邊有
      點爭執」，「（檢察官問：你最有印象就是他（連聰良當
      場就質疑他（上訴人）說你怎麼推他就對了？）對，他們
      兩個就有發生爭執」等語。惟，證人方玉萍並未目擊本案
      事發經過，僅係於案發後聽聞證人連聰良與上訴人間前揭
      對話內容；然，證人連聰良案發當時究有無親眼案發過程
      ，客觀上已容有疑義，已如前述，責證人連聰良於案發後
      與上訴人間前揭對話內容是否得逕以認定上訴人即有推被
      害人黃寬新一下之事實，即值疑義，故刑事庭以證人方玉
      萍前揭供述作為認定上訴人涉犯本案之不利證據，足徵其
      認事用法顯屬率斷。
（六）賠償金額部分：本件縱認上訴人有刑事判決傷害致重傷之
      行為，惟對於原審判決非財產上損害賠償40萬元部分認為
      過高，請審酌上訴人與黃寬新二人並無深仇大恨，且因黃
      寬新積欠魚貨上訴人才前往催討，上訴人不知道黃寬新酒
      醉之情況下，才會有黃寬新跌落上下漁貨階梯之傷害，且
      當時黃寬新經治療後亦已康復等情，予以酌減。
參、原審經審酌兩造所提出之攻擊防禦方法後，認被上訴人依侵
    權行為之法律關係，請求上訴人給付443,954元，及自97年
    7月17日起至清償日止，按週年利率5％計算之利息部分，為
    有理由，應予准許，並依職權宣告假執行，另依上訴人之聲
    請，宣告供擔保後，得免為假執行，而駁回被上訴人其餘之
    訴及假執行之請求。上訴人不服第一審判決提起上訴，於本
    院上訴聲明為：原判決廢棄，被上訴人在第一審之訴暨假
    執行之聲請均駁回。第二審訴訟費用由被上訴人負擔。被
    上訴人於本院答辯聲明為：上訴人之上訴駁回。第二審
    訴訟費用由上訴人負擔。（原審判決駁回被上訴人逾443,95
    4元本息部分之請求，被上訴人於本院並未聲明不服，該部
    分業已確定。）
肆、兩造不爭執之事實：
一、黃寬新於96年10月21日在苗栗縣竹南鎮龍鳳漁港漁會前方海
    堤邊跌落階梯，滾落階梯最下方，因而受有腹部鈍傷、合併
    肝脾破裂、頭部外傷、合併顳部硬腦膜下出血、顱骨骨折等
    傷害（原審卷第52頁）。
二、黃寬新就醫後遺留脾臟切除之傷害，其餘傷害均已復原，然
    嗣於97年7月24日死亡（原審卷第52頁）。
三、黃寬新因本件傷害減少20％之勞動能力（原審卷第52頁）。
四、原審法院97年度訴字第171號刑事判決認黃寬新之死亡與上
    訴人甲○○之傷害行為無關（原審卷第52頁）。
五、黃寬新因本件傷害之醫療費用自付額為6,630元（原審卷第
    52頁）。
六、原審判決上訴人應給付被上訴人之醫藥費用金額13,023元（
    本院卷第29頁）。
伍、本件之爭點：(1)黃寬新96年10月21日之受傷，是否因上訴人
    之侵權行為所致？(2)若認上訴人對黃寬新有侵權行為，可請
    求賠償金額為何？
一、黃寬新96年10月21日之受傷，是否因上訴人之侵權行為所致
    ？
（一）被上訴人主張上訴人於96年10月21日以手推黃寬新，致其
      掉至海堤後方階梯，再滾落至階梯最下方，因而受有腹部
      鈍傷合併肝脾破裂、頭部外傷合併顱部硬腦膜下出血及顱
      骨骨折等身體多處傷害等情，上訴人就黃寬新跌落時其有
      在場，黃寬新跌落後受有上開傷害等固不爭執，惟否認有
      以手推黃寬新，辯稱：黃寬新係因喝酒而自行跌落云云。
      然上訴人以手推黃寬新身體，致其跌落海堤後方階梯乙節
      ，業據現場目擊證人連聰良於原審法院97年度訴字第171
      號殺人未遂案件審理時結證稱：黃寬新受傷那天，我跟黃
      寬新坐在一起，上訴人跟黃寬新說你以前欠的錢怎麼不還
      ，黃寬新站起來，說你要我還錢，那個單子給我看一下，
      上訴人可能是想打黃寬新，有用手推黃寬新一下，我確實
      有看到上訴人用手去推黃寬新等語（見原審法院97年度訴
      字第171號刑事卷第206頁），上訴人雖以證人連聰良並無
      法明確證稱上訴人係推黃寬新身體之何處，剛好符合喝酒
      之後複視模糊之狀況，故證人連聰良當時應係酒後，其證
      述不值採信云云，然證人即連聰良之妻黃氏水於本院刑事
      庭審理中證稱事發當天，渠係與先生連聰良一起到龍漁
      港，當天連聰良並沒有喝酒，是連聰良開車等語（本院98
      年度上訴字第930號刑事卷第81頁），而證人黃氏水與兩
      造並無任何親戚或利害關係，是其證言應可採信，證人黃
      氏水既已證稱證人連聰良當日並無喝酒，則單以證人連聰
      良無法明確指證上訴人係推黃寬新身體之何處一情即認定
      其於事發當時係酒後故證言不可採云云，實嫌速斷，蓋上
      訴人推黃寬新一下，致黃寬新隨即跌落水泥階梯，此為一
      瞬間之動作，實難要求證人連聰良在此事發突然之當下，
      能確實看清上訴人係推黃寬新身體何處，是以上訴人辯稱
      證人連聰良所證不可採云云，應非有據。另在場販賣漁貨
      之證人方玉萍亦於原審法院刑事庭審理時結證稱：事發後
      證人連聰良好像在責怪上訴人，上訴人說沒有，兩人就在
      那邊有點爭執，連聰良當場就質疑上訴人說你怎麼推他，
      他們兩個就發生爭執等語（見原審法院97年度訴字第171
      號刑事卷第227頁）。
（二）上訴人又以被害人黃寬新之兄哥哥丙○○曾於刑事案件中
      證稱黃寬新出院後詢問其受傷當時狀況「...就是說他一
      站起來就不知道，憑良心講就是這樣。」「（當天既然他
      講的是甲○○去找他，跟他在那邊有爭執？）他沒有跟我
      講說，他跟他有爭執。」、「（他只說王董去找他？）對
      」、「（跟他要錢？）對」等語，而辯稱上訴人與黃寬新
      雙方尚未爭執，黃寬新站起來就不知道了，是黃寬新自已
      站不穩而跌落云云，然查該刑庭審理期日中，檢察官係問
      證人丙○○「他（指黃寬新）有沒有說他是被甲○○（即
      本件上訴人）推下去的？」丙○○證稱：「他是講說是叫
      王董的，真正他的名字，他不曉得。」檢察官再問：「不
      是，你前面講一站起來，後面他就不知道了，他有沒有講
      他是怎麼掉下去的，他有沒有講他是自己掉下去，還是被
      人家推下去？」丙○○證稱：「他就是要站起來，王董推
      他，他就不知道了。」檢察官再問：「你弟弟真的有跟你
      講過說他是被甲○○推下去的？」丙○○證稱：「對，他
      這樣跟我講，他是說他站起來就不知道，就掉下去不知道
      ，就這樣。」（見一審刑事卷影本第231頁），是依證人
      丙○○所證前後文，其意應係黃寬新告訴證人丙○○，他
      要站起來時，上訴人推他，黃寬新掉下去的霎那，即失去
      知覺之意，並非不知如何掉下去之意，況檢察官於該日亦
      曾提示偵查卷第30頁之告訴狀予證人丙○○，經證人丙○
      ○確認該狀紙內容有經過黃寬新本人確認明確在卷（見一
      審刑事卷影本第232、233頁），而審諸檢察官當日所提示
      之告訴狀（見偵查卷影本第30頁），其內確係記載上訴人
      將黃寬新推入海中明確在卷，是本案雖因黃寬新嗣後已死
      亡而無法由其本人到庭陳述事發當時之情形，然依告訴狀
      內容及上開證人丙○○所證，再參酌證人連聰良、方玉萍
      於刑事案件中之證言，而上訴人亦自陳，黃寬新跌落時上
      訴人有在場，上訴人當時有向黃寬新催討欠款等語（見臺
      灣苗栗地方法院檢察署96年度偵字第5688號偵查卷影本第
      4頁）。足見當時上訴人有以手推黃寬新，致黃寬新跌落
      水泥階梯，否則連聰良自無於事發當時隨即責怪上訴人之
      理。衡以證人連聰良與上訴人並無仇隙，並無故意誣陷上
      訴人之必要；而證人方玉萍更僅係在事發現場擺攤販賣漁
      貨之人，與本案之上訴人、被害人及證人均不相識，其證
      詞自無偏頗，而可採信。據此，被上訴人此部分主張，自
      堪信為真實。上訴人所辯，應屬卸責之詞，不足採信。
（三）末以，上訴人因上開傷害行為，經原審法院以97年度訴字
      第171號殺人未遂案件，判決上訴人犯傷害致人重傷罪，
      處有期徒刑5年，上訴人上訴本院後，本院刑事庭亦已駁
      回上訴人之上訴等情，亦有影印之該案相關卷宗在卷無訛
      。是以，被上訴人主張上訴人應依侵權行為負損害賠償責
      任，應屬有據。
（四）至於上訴人辯稱黃寬新係飲酒過量於起身站立時不穩，而
      自行跌下海堤等語，惟上訴人確有以手推黃寬新，致黃寬
      新跌落海堤後方階梯，業據證人連聰良證述明確，已如前
      述。上訴人辯稱黃寬新係自行跌落海堤云云，既無證據足
      證，上訴人所辯自不可採。另上訴人抗辯上開刑事判決尚
      未確定，目前仍在上訴程序中，故不得以之作為認定本件
      事實之基礎。惟按附帶民事訴訟經送於民事庭後，即為獨
      立民事訴訟，其裁判不受刑事判決認定事實之拘束。移送
      後之訴訟程序，應適用民事訴訟法，刑事訴訟所調查之證
      據，及刑事訴訟判決所認定之事實，並非當然有拘束民事
      訴訟之效力（最高法院44年台上字第95號、48年台上字第
      713號判例要旨參照）。準此，前揭刑事判決之終局確定
      與否，即與本件之認事用法不生影響，上訴人所辯洵屬無
      據。
二、被上訴人可請求之賠償金額為若干？
（一）按因故意或過失，不法侵害他人之權利者，負損害賠償責
      任。不法侵害他人之身體或健康者，對於被害人因此喪失
      或減少勞動能力或增加生活上之需要時，應負損害賠償責
      任；不法侵害他人之身體、健康、名譽、自由、信用、隱
      私、貞操，或不法侵害其他人格法益而情節重大者，被害
      人雖非財產上之損害，亦得請求賠償相當之金額，民法第
      184條第1項、第193條第1項、第195條第1項前段分別定有
      明文。又當事人主張有利於己之事實者，就其事實有舉證
      之責任，民事訴訟法第277條前段復有明文。
（二）查上訴人以手推黃寬新，致其落入海堤後方階梯，並受有
      上開傷害，上訴人對黃寬新所受之傷害應負侵權行為損害
      賠償責任，則被上訴人依據前開規定，請求上訴人賠償其
      所受之損害，自屬有據。至相關損害及金額，係被上訴人
      主張有利於己之事實，應由被上訴人負舉證責任。茲就被
      上訴人請求之各項損害及金額是否允當，分別審核論述如
      下：
  １、醫療費用：被上訴人主張黃寬新之醫療費用13,023元，業
      據被上訴人提出醫療費用收據14紙為證，上開收據之醫療
      費用合計19, 882元（另有證書費2,280元未計入），已逾
      被上訴人主張之13,023元，且上訴人亦對原審判決渠應給
      付上訴人賠償醫療費用支出13,023元一情未再爭執（本院
      卷第29頁），是被上訴人此部分之請求，自屬有據。
  ２、減少勞動能力：查兩造就黃寬新自受傷之日至死亡之日止
      ，為9個月又3日；以最低薪資17,280元為工作收入，黃寬
      新因本件受傷減少20％勞動能力等事項，均已達協議（見
      原審法院卷第51頁、第52頁）。故黃寬新每月減少勞動能
      力之損失為3,456元（計算式：17,280元20％＝3,456）
      ，依霍夫曼係數表計算法扣除中間利息，黃寬新因勞動能
      力減少9月又3日所受之損害為30,931元【計算方式為：（
      3,4568.00000000＋（3,4560.1）0.00000000）＝3
      0,930.000000000。其中8.00000000為月別單利（5/12）
      ％第9月霍夫曼累計係數，0.1為未滿一月日數折算月數之
      比例，0.00000000為月別單利（5/12）％第10月霍夫曼單
      期係數。小數點以下採四捨五入】。上訴人就原審此部分
      之計算結果亦未於二審中再予爭執，故此部分請求亦應准
      許。
  ３、非財產上損害：查黃寬新因本件事故受有上開傷害，且就
      醫後遺留脾臟切除之重傷害，在精神上及肉體上必感受莫
      大之痛苦，則被上訴人請求上訴人賠償非財產上之損害，
      自屬有據。爰斟酌黃寬新之學歷為高中畢業，本件事故發
      生時以打零工為生，且95、96年度之所得資料分別為192,
      000元、33,600元，名下無任何財產；而上訴人為國小畢
      業，現為小吃店老闆，95年度所得與財產資料分別為34,3
      30元及3,783,800元，96年度所得與財產資料分別為87,69
      2元及3,783,800元（見原審法院卷第41頁至第47頁、第53
      頁），黃寬新所受傷害之程度等一切情狀後，認原審准許
      被上訴人非財產上損害賠償之請求400,000元，尚屬適當
      ，上訴人認有過高之情形，核非有據。
  ４、準此，本件被上訴人主張黃寬新因上訴人前開行為，受有
      支出醫療費用13,023元、減少勞動能力損失30,931元及非
      財產上之損害400,000元，合計共443,954元之損害，應屬
      可採。
陸、綜上所述，本件被上訴人主張上訴人之行為對黃寬新構成侵
    權行為為可採，上訴人所辯均為無可取。從而，被上訴人本
    於侵權行為之法律關係，請求上訴人給付443,954元之本息
    為有理由，應予准許。是則原審判命上訴人如數給付，於法
    並無不合。上訴意旨指摘原判決不當，求予廢棄改判，為無
    理由，應予駁回其上訴。
柒、本件事證已臻明確，兩造其餘攻擊防禦方法及所提證據，對
    本件判決之結論均核無影響，爰不予一一論述，附此敘明。
據上論結，本件上訴為無理由，依民事訴訟法第449條第1項、第
78條，判決如主文。
中    華    民    國    99    年    2     月    2     日
                民事第二庭    審判長法  官  邱森樟
                                    法  官  謝說容
                                    法  官  蔡秉宸
以上正本係照原本作成。
不得上訴。
                                    書記官  洪麗華
中    華    民    國    99    年    2     月    2     日
                                                      Ｖ


司法院資訊處製作；財團法人民間司法改革基金會備份。
